台灣高等法院台中分院刑事判決　　　　　　　　　九十一年度上易字第一二九六號
　　上　訴　人
　　即 自訴 人　乙○○
　　被　　　告　甲○○
右上訴人因被告詐欺案件，不服臺灣台中地方法院九十年度自字第二十五號中華民國
九十一年六月四日第一審判決，提起上訴，本院判決如左：
    主      文
上訴駁回。
    事實及理由
一、本案經本院審理結果，認第一審判決認事用法均無不當，應予維持，並引第一審
    判決書記載之事實、證據及理由。（如附件）
二、被告就詐欺部分提起上訴（妨害自由部分撤回上訴）意旨略以：I被告確有交付
    被告三十萬元投資土地一事，經證人許茂霖證述明確。II被告於原審時供述前後
    不一前後矛盾，顯見情虛等語。
三、本院查：
  (一)犯罪事實應依證據認定之，無證據不得推定其犯罪事實；又不能證明被告犯罪者
    ，應諭知無罪之判決，刑事訴訟法第一百五十四條、第三百零一條第一項分別定
    有明文；次按，檢察官就被告犯罪事實，應負舉證責任，並指出證明之方法；法
    院僅在公平正義之維護或對被告之利益有重大關係事項，始應依職權調查證據，
    九十一年二月八日修正後之刑事訴訟法第一百六十一條第一項、第一百六十三條
    第二項但書定有明文，而上開法條，係規定於刑事訴訟法總則之中，於自訴程序
    ，同有其適用，亦據最高法院九十一年度第四次刑事庭會議決議闡釋甚明，則自
    訴人就被告犯罪事實，應負舉證責任並指出證明方法，殆無疑義。又，為訴訟上
    證明之資料，須通常一般之人均不致於有所懷疑，而得確信其為真實之程度者，
    始得據為有罪之認定。倘其證明尚未達於此一程度，而有合理性懷疑存在時，即
    不得遽認被告犯罪。且刑事訴訟之被告依法並無自證無罪之義務，若控罪所憑之
    積極證據，在生活經驗上尚不足以排除其他有利被告之合理推斷，致不足以證明
    犯罪事實時，仍不能因被告否認犯罪之辯解不成立，資為無視積極證據不足之理
    由，通觀最高法院七十六年度台上字第四九八六號、三十年上字第四八二號、三
    十年上字第一八三一號等判例所持一貫見解，不難明瞭。本件被告其與自訴人間
    金錢往來情形，供述雖有自訴人所指前後不一或與常情不符情事，然依據刑事訴
    訟法上開原則，尚難僅此為被告不利認定。
  (二)刑法第三百三十九條詐欺罪之成立，以意圖為自己或他人不法之所有，以詐術使
    人將本人或第三人之物交付為要件。所謂以詐術使人交付，必須被詐欺人因其詐
    術而陷於錯誤，若其所用方法，不能認為詐術，亦不致使人陷於錯誤，即不構成
    該罪，最高法院四十六年台上字第二六０號著有判例。證人許茂霖於本院調查時
    固證稱：伊於九十年四月間某日與自訴人在埔里某店與被告商量債務問題，其間
    被告與自訴人有談到，自訴人交付被告三十萬元購買土地，被告未購買之事，至
    於投資細節伊並不清楚等語，依此證述內容，充其量僅足證明自訴人確有投資被
    告三十萬元購買土地之事，然就被告如何施用詐術、告訴人如何陷於錯誤等詐欺
    罪構成要件是否該當，本院仍無法取得確切之心證。
四、原審就詐欺罪嫌部分以不能證明被告犯罪，而依刑事訴訟法第三百零一條第一項
    規定，諭知無罪之判決，經核認事用法，並無不合，自訴人上訴意旨認應就被告
    予以論罪科刑，而指摘原判決不當，經查為無理由，應予駁回。
五、據上論斷，應依刑事訴訟法第三百七十三條、第三百六十八條，判決如主文。
中      華      民      國      九十一     年     九      月     四     日
                                臺灣高等法院臺中分院刑事第四庭
                                      審判長法  官  洪  耀  宗
                                            法  官  蕭  錦  鍾
                                            法  官  劉  登  俊
右正本證明與原本無異。
不得上訴。
                                            書記官  鄧  智  惠
中      華      民      國      九十一     年     九      月     四     日
                                                                        Ｒ
附件
臺灣南投地方法院刑事判決                              九十年度自字第二五號
    自  訴  人  乙○○  男  三十五歲（民國○○○年○月○○○日生）
                        住南投縣埔里鎮○○路八九號
                        身分證統一編號：Ｙ一二三三三六七一號
    被      告  甲○○  女  四十四歲（民國○○○年○月○日生）
                        住南投縣埔里鎮○○○街六七號
                        居南投縣埔里鎮○○路一巷二十六號二樓
                        身分證統一編號：Ｍ二二三六八八九號
右列被告因詐欺案件，經自訴人提起自訴，本院判決如左：
    主    文
甲○○被訴以共同投資為由詐欺部分無罪。
其餘部分自訴不受理。
    理    由
壹、無罪部分：
一、本件自訴意旨略以：自訴人乙○○與被告甲○○乃是舊識，被告於民國八十七年
    間，自稱其任職中台禪寺，擔任秘書一職，獲悉該寺欲收購坐落於南投縣（下不
    引縣名）埔里鎮愛蘭里土地乙筆，欲先行投資買下該筆土地，再轉售圖利，以此
    為餌，誘騙自訴人交付被告新台幣（下同）三十萬元，以為共同投資之用；詎自
    訴人依約匯款之後，久無下文，經再三追問，始知該筆款項未用以購買土地，且
    為第三人莊中典挪用云云。
二、自訴人認被告涉有刑法第三百三十九條第一項詐欺取財之犯嫌，無非以其於八十
    七年十一月二十四日在淡水第一信用合作社所匯、以被告為受款人、金額三十萬
    元之匯出匯款條為其論據。訊據被告堅決否認右揭事實，辯稱：伊與自訴人乃是
    東海大學法律班之同學，確有收受該筆款項，但前開款項乃是借款，並無共同投
    資購買土地一事（嗣於九十一年五月二十一日審理時又改稱：自訴人係還伊錢）
    等語。
三、按犯罪事實應依證據認定之，無證據不得推定其犯罪事實；又不能證明被告犯罪
    者，應諭知無罪之判決，刑事訴訟法第一百五十四條、第三百零一條第一項分別
    定有明文；次按，檢察官就被告犯罪事實，應負舉證責任，並指出證明之方法；
    法院僅在公平正義之維護或對被告之利益有重大關係事項，始應依職權調查證據
    ，九十一年二月八日修正後之刑事訴訟法第一百六十一條第一項、第一百六十三
    條第二項但書定有明文，而上開法條，係規定於刑事訴訟法總則之中，於自訴程
    序，同有其適用，亦據最高法院九十一年度第四次刑事庭會議決議闡釋甚明，則
    自訴人就被告犯罪事實，應負舉證責任並指出證明方法，殆無疑義。經查，自訴
    人確有於八十七年十一月二十四日在淡水第一信用合作社，匯寄三十萬元予被告
    ，乃兩造所不爭執之事實，且有自訴人所提出之匯出匯款條一紙在卷可稽，固堪
    認為真正。惟金錢之交付，或為借貸、或為買賣、或為投資、或為贈與，原因不
    一，不得僅憑交付之事實，推斷詐欺之犯行，乃是自明之理。本件被告堅決否認
    以共同投資為由，向自訴人詐取財物，而自訴人經本院多次曉諭，亦承：被告係
    以電話聯絡方式，告知共同投資一事，此外並無投資計劃書，亦未簽訂書面契據
    ，伊除了匯款單以外，無法提出任何證據等語，有審判筆錄可核，另證人莊中典
    ，於本院審理時到庭結稱：伊未向兩造借過錢，被告亦未曾交付任何金錢予其使
    用，伊曾在九二一地震之前，在被告代書事務所見過自訴人一、二次，完全沒聽
    到什麼事，伊是去與被告聊天泡茶，伊知道被告曾在中台禪寺當過秘書，不知道
    被告另外從事何種行業等語，有本院九十年八月三日訊問筆錄可核，是證人莊中
    典之證言，亦無法作為認定被告犯罪之論據。本件依上開之據證資料不足以證明
    被告涉有詐欺之犯行，已如前述，參諸首揭說明，自應為被告無罪之諭知，以符
    本次刑事訴訟法修正所昭示無罪推定之法理。
貳、不受理部分：
一、自訴意旨另以：被告於八十八年二月間，利用其職務之便，獲悉訴外人黃照珠積
    欠自訴人八十萬元，尚未歸還，竟誑稱其為自訴人之受託人，夥同二名年籍不詳
    之男子，以威嚇手段，向黃照珠恫取十萬元，據為己有云云。
二、按犯罪之被害人得為自訴，又不得提起自訴而提起者，應諭知不受理之判決，刑
    事訴訟法第三百十九條第一項、第三百三十四條分別定有明文。而此之被害人，
    限於犯罪之直接被害人，亦即其法益因他人之犯罪而直接受侵害者而言，最高法
    院著有四十二年台非字第十八號判例可資參照。經查，自訴人於本院審理時，迭
    次指稱：伊並未委託被告向黃照珠收取借款等語，則自訴人與被告之間，顯無代
    理權授與之法律關係，是被告果有冒用自訴人名義，向黃照珠收取借款，依民法
    第一百七十條第一項之規定，「無代理權人以代理人之名義所為之法律行為，非
    經本人承認，對於本人不生效力」，其行為之被害人亦係黃照珠，而非自訴人，
    殆無疑義；徵諸自訴人於本院審理時自承：黃照珠事後已將該筆借款八十萬元全
    數清償完畢之事實，則自訴人並未因被告之行為，直接受有損害，灼然甚明。揆
    諸首揭說明，本件自訴人既非該部分犯罪之被害人，依法自應諭知不受理之判決
    。
據上論結，應依刑事訴訟法第三百四十三條、第三百零一條第一項、第三百三十四條
，判決如主文。
本案經檢察官沈崇廉到庭執行職務。
中      華      民      國      九十一      年      六      月    四    日
                                        臺灣南投地方法院刑事庭
                                            法  官    林 永 祥
右正本證明與原本無異。
如不服本判決，應於判決送達後十日內向本院提出上訴狀( 應附繕本 )。「切勿逕送
上級法院」。
「告訴人或被害人對於判決如有不服具備理由請求檢察官上訴者，其上訴期間之計算
係以檢察官收受判決正本之日期為準」
                                                                        Ｒ
